行　政　法　院　判　決　　　　　　　　　　　　　八十七年度判字第二四八○號
　　原　　　告　甲○○
　　被　　　告　財政部臺灣省北區國稅局
右當事人間因綜合所得稅事件，原告不服行政院中華民國八十七年五月二十二日台八
七訴字第二五四七三號再訴願決定，提起行政訴訟。本院判決如左︰
　　主  文
原告之訴駁回。
　　事  實
緣原告民國七十九年度綜合所得稅結算申報，被告財政部台灣省北區國稅局以其漏報
取自國防部中山科學研究院（以下簡稱中科院）之薪資所得計新台幣（下同）四七三
、九四六元，核定補徵稅額六四、八五八元，並依所得稅法第一百十條規定，處以罰
鍰八、八○○元。原告不服，就取自中科院薪資所得四七三、九四六元及罰鍰部分，
申經復查結果，未獲變更，訴經財政部訴願決定將原處分關於罰鍰部分撤銷，其餘訴
願駁回。茲原告就取自中科院薪資所得四七三、九四六元部分，向行政院提起再訴願
，亦遞遭決定駁回，遂提起行政訴訟，茲摘兩造訴辯意旨如次：
原告起訴意旨略謂︰一、就被告程序不合法之部分陳述如下：（一）、決定書完成之
時限問題：(1)原告首次收到臺灣省北區國稅局之核定稅額繳款書之繳納期限為八十五
年二月十五日，原告依法定期限於八十五年二月十五日前提出復查申請。(2)臺灣省北
區國稅局於八十五年六月十日以（）財北國稅法字第85020675號復查決定書駁回所
請；顯已違反稅捐稽徵法第三十五條有關之時限，應屬不合程序，應不再具強制性。
(3)原告雖對該復查決定書之合法性質疑，惟仍於收到後之法定期限內，即八十五年七
月七日向財政部提出訴願申請。(4)財政部於八十七年二月十八日對原告之訴願申請作
成決定書，駁回所請，唯此訴願決定書之完成期限又已逾越訴願法第二十條之期限，
亦應屬不合程序，而屬無效。(5)原告雖再次對該訴願決定書之合法質疑，唯仍於收到
後之法定期限內，即八十七年三月十六日向行政院提出再訴願申請。綜合前述事實，
相關財稅機關及行政機關對於原告所有之申請均不予重，大多無法於法定期限內完
成，漠視人民之權益，無以為甚；中科院部分同仁於此一非法之要求補稅案中，因對
相關法令之未充分瞭解致延遭以程序不合之理由而駁回，但各財稅機關對於自身之違
反程序行為則辯稱各相關法條不具強制性，如此知法犯法且蠻橫漠視法令之行為亟待
司法機關之導正。（二）、扣繳憑單之合法性：(1)基於所得稅法第九十二條、第七十
六條、所得稅法施行細則第六十八條所規定，納稅義務人於法定期限內辦理綜合所得
稅申報時，僅能依合法取得之各項憑證辦理；若無法取得或扣繳義務不發予扣繳憑單
部份則不得辦理申報，其理至明。(2)原告辦理七十九年度綜合所得稅申報時係依合法
取得之扣繳憑單辦理，並無短報一分一毫，並經當時稽徵單位查核無誤；今被告所稱
「短報中科院薪資所得四七三、九四六元」一節，顯已非八十年初原告申報時之憑單
，何時獲得﹖如何獲得﹖何時附﹖在在均有可疑之處；其合法性如何﹖更值追查。
今被告不以八十年初中山科學研究院依法提報之扣繳憑單為依據，反以後來以不法手
段獲得且未經納稅義務人認可之憑單為據要求原告補繳稅款，顯屬不當；若今日中山
科學院再提出另一不同額度之扣繳憑單，是否又可作為扣繳之依據﹖綜合前述法令與
所陳事實，被告以不合法之扣繳憑單要求補稅，係一完全非法之行為，亦亟待司法機
關之維護法律尊嚴也。（三）、欠繳稅款追償對象之適當性：(1)中山科學研究院自成
立伊始，即未依法於扣繳稅款時隨時通知納稅義務人，僅於薪資或研究加給有所異動
時方填單通知員工；至民國八十五年以後方依法每月通知。(2)該院扣繳義務人依所得
稅法第九十二條每月十日前將上一月所扣稅款向國庫繳清時，稽徵機關應即依規定之
扣繳率或扣繳辦法核定稅額，如原扣額與核定額不符時，不足之數應由扣繳義務人補
繳；多年來該院依額繳款，從未遭不足補繳之處罰；顯見系爭之研究加給部分在歷年
來之時空背景免稅範圍應無異議，否則如此多人多次之漏報稅捐歷數十年而未能為稅
捐機關察覺，未免匪夷所思。(3)依同條「原扣繳額與稽徵機關核定稅額不符時，不足
之數由扣繳義務人補繳。」故無論該項所謂補繳稅款是否應繳，但稅捐稽徵機關之追
償對象應為依所得稅法第八十九條第二款所定義之扣繳義務人；亦即中山科學研究院
之主辦會計人員、院長或相關主管，而非員工本人；現稽徵機關一再向員工追討所謂
漏稅，除造成多數員工之不便與困擾外，亦為違法之舉。由前項所陳事實，若稅捐稽
徵機關認為中山科學研究院員工有欠繳綜合所得稅之事實其追償對象，依法應為扣繳
義務人而非納稅義務人，今被告不此之圖逕向原告要求補繳，亦顯屬非法也。二、就
被告對法令解釋錯誤部分：（一）被告要求原告補繳綜合所得稅依據之法條為「所得
稅法第十四條第一項第三類及同法第四條第八款」，惟不適用之範圍為「授與人提供
勞務所取得之報酬」；原告於中科院服務，其中提供勞務之部份已由中科院給予薪資
與專業加給，與一般軍、公人員相同；系爭之研究加給係基於本人於國防科學研究領
域有所貢獻而給予者，其與勞務報酬不同，不可一概而論，故本項補助費依法屬於免
納所得稅應無爭議；且二十餘年來無論行政院、財政部、國防部、中科院及員工本人
均依此共識而作免納所得稅之處罰，若此一認知為不合法則數十年來相關各機關之各
級主官、（管）及承辦人均難辭怠忽職守之責。（二）被告一再強調本院非軍職人員
之研究加給係依職級發給，原告亦願在此再加說明如次：所謂職級之解釋乃為每一員
工之文官或比照文官職等，如委任三職等四級、荐任七職等年功俸二級等等．．．，
此亦為中科院核發每人每月薪資之依據；而研究加給之品位等級則與職級並未具絕對
之關係，部分人員雖職級不高，但因對研發計畫之貢獻較高而能獲得較高之品位評定
，反之亦然；而每一新進員工於辦理進用程序時對於其薪資職級及品位等級均有不同
之詳審標準與作業；故品位加給之不屬薪資範圍且合於所得稅法第四條第八條免稅範
圍甚明，其性質更異於一般勞務所得。本項理由中科院曾於八十一年十一月三日以（
）訓誠字第一六八七三號函請財政部台灣省北區國稅局參考；該局當時若有異議應
即刻表示而非待三年多之後方表示不同認知。（三）按公務人員俸給法第三條：「公
務人員之俸給，分本俸、年功俸及加給，均以月計之。」又公務人員考績法第七條：
「年終考績獎懲依左列規定：一、甲等．．．。二、乙等：．．．。三、丙等：．．
．。四、丁等：．．．。前項所稱俸給總額，指公務人員俸給法所定之本俸、年功俸
及其他法定加給。」原告為依法任命之公務員；自本補稅案發生後，與原告具相同身
分之同人多次向中科院及國防部反映要求依法發給全額之考績獎金；惟均被國防部以
原告所領之品位加給不屬薪俸之一部而予拒發；同一事實經兩不同機關，在不同之立
場而有相反之解釋，亦無法令原告信服，而亟待司法機關予以主持公道者也。三、就
被告有違常理部分：（一）被告認定系爭所得為應稅所得，其所依據者為財政部六十
八年十一月三十日台財稅字第三八五○一號函釋「一、凡依職級按月、定額發給者，
屬研究人員之薪資所得，應辦理扣繳，並於年度申報綜合所得稅。二、如係按研究計
畫個案給付，並非通案、按職級、按月給付者，則為研究補助費，依法可免納所得稅
。．．．」，依該函釋內容以察：1.如前開所述，本件系爭所得究竟是否屬免稅之研
究補助費，首應審查者，為該項所得之本質，而非給付之方式，被告以法律未規定之
要件限制免稅之認定標準，顯然失當。2.至系爭「品位加給」之本質為何﹖給付機關
遠比其他機關清楚，本案系爭所得既經發放單位認定免稅所得，自足堪信實，且二十
餘年來扣繳機關及徵、納雙方均依此認定，財政部亦從未置喙，益證該項所得在八十
三年行政院重新作成解釋之前確為免稅之研究補助費無疑。3.如稅捐稽徵機關認為中
山科學院對系爭「品位加給」之本質判定未具能力，則當於六十八年發函之時即應要
求中科院將給付情形提報財稅機關審查後予以明確之定義；若未作此一要求，則顯然
認同中科院相關人員具備判別能力；而對於各相關人員所作之處分應無條件認可。（
二）本案系爭所得自八十三年行政院、財政部、國防部及中科院重新解釋後，要求中
科院全體非軍職員工應將系爭所得納入薪資所得而繳納所得稅；惟依常理法不溯既往
之原則，對於八十二年以前之部分則不應再予追討；尤其其中各財稅機關有違法理之
處，多不勝數；實不宜再強行要求中科院非軍職員工補納此一所謂之欠稅。四、綜合
上述，本案系爭「品位加給」於發給之當時確屬免納所得稅範圍，被告應撤銷所作非
法處分，又因本案所有原告與被告及相關機關來往函件均未呈報鈞院備案，為恐有所
疏漏或辭不達意處，謹將所有相關文件印呈；並依行政訴訟法第十九條之規定聲請指
定期日傳喚原告、被告到庭，為言詞辯論。尚請判決將原決定及原處分均予撤銷等語
。
被告答辯意旨略謂︰一、按「左列各種所得，免納所得稅，．．．八中華民國政府或
外國政府、國際機構，教育、文化、科學研究機關、團體、或其他公私組織，為獎勵
進修、研究或參加科學或職業訓練而給與之獎勵金及研究、考察補助費等。但受領之
獎學金或補助費，如係為授與人提供勞務所取得之報酬，不適用之。」「一凡依職級
按月定額發給者，應屬各該研究人員之薪資所得，應於給付時依法辦理扣繳，所得人
並應於年度結算申報時合併申報課稅。二如係按研究計畫個案給付、並非通案按職級
按月給付者，則為研究補助費，依法可免納所得稅。三如屬第一種情形，中科院以往
未依法扣繳，所得人以往年度亦未申報納稅者，應即請中科院轉知各所得人自行向稽
徵機關補報並補繳應納稅款，可免予處罰，自六十九年一月起，中科院應於給付時依
法扣繳，所得人應於每年終後合併申報綜合所得稅。四本案經報奉行政院六十八年十
一月八日台六十八財第一一二○四號函准予備查在案。」「中科院給付非軍職人員「
科技品位加給」暨「技術津貼」之所得稅徵免原則，仍請依本部六十八年十一月三十
日台財稅第三八五○一號函辦理。」分別為所得稅法第四條第八款所規定及財政部六
十八年十一月三十日台財稅第三八五○一號函、八十四年八月十四日台財稅第八四一
六四一四一八號函釋有案。次按「中科院給付非軍職人員之科技品位加給暨技術津貼
，免扣繳所得稅一案，與現行法令規定不合，奉示：本案應依法課徵所得稅；至追課
以往年度所得部分，請洽商財政部妥為處理．．．。」復為行政院秘書長八十四年十
月十七日台八十四財三七○○七號函釋在案。二、經查中科院之預算雖分別依計畫編
列人事費支應其員工之各項給與，但實際上領受「科技品位加給」或「技術津貼」之
非軍職人員，無論配屬之單位或參與不同計畫，悉依該院所訂「科技人員品位加給支
給標準表」、「技術員薪給標準表」之等級，每月按級定額領取「科技品位加給」或
「技術津貼」。該院與其聘僱人員之約定事項亦載明所指薪給，除實物代金及眷補費
外，包括全部給與，是以該院非軍職人員所領受之「科技品位加給」或「技術津貼」
，核屬其因提供勞務所取得之報酬，另本局於八十二年間曾派員前往該院現場瞭解結
果，該院支付非軍職人員之「科技品位加給」及「技術津貼」係採按月給付方式，是
依前揭法條及函釋規定，原核定以系爭薪資所得（研究補助費或品位加給）四七三、
九四六元，併課當年度綜合所得額，核定應補稅額六四、八五八元，要無不合，請予
維持。三、至原告主張於申報所得稅時，即依當年度扣繳憑單誠實申報，而今中科院
復掣發扣繳憑單，被告怠於事實之認定，而以扣繳憑單之掣發與否為課稅之認定標準
，且在認定標準未明確前，追溯補徵系爭所得之綜合所得稅，實有悖依法課稅原則乙
節。按財政部六十八年十一月三十日台財稅第三八五○一號函釋，中科院發給研究人
員之研究加給依職級按月定額發給者，應屬各該研究人員之薪資所得，應於給付時應
依法辦理扣繳，所得人並應於年度結算申報時合併申報課稅，並自六十九年一月起適
用。是「品位加給」屬薪資所得應合併申報課稅已臻明確，原告主張顯係對法令之誤
解。四、另主張稅捐稽徵人員逐年審閱中科院相關之會計資料，對系爭金額未予扣繳
乙節，均未予置啄，顯證同意中科院對該所得性質認定為研究補助費，屬免稅範圍乙
節。查就中科院系爭「品位加給」或「技術津貼」是否依法扣繳、申報情事，於本局
成立前即八十年元月間經桃園縣稅捐稽徵處大溪分處去函中科院請依法辦理，本局成
立後亦先後多次函請中科院提示資料供核，此有本局大溪稽徵所八十三年一月二十二
日北區國稅大溪審第00000000號等函件可稽，是原告主張委無足採。且按現
行所得稅法對此相關之規定條文，係於民國五十二年制訂迄今，對系爭「品位加給」
及「技術津貼」應依法課徵所得稅之規定並未修正，本局依所得稅法規定補徵七十九
年度綜合所得稅，依法並無不合，請予維持。五、至原告主張按所得稅法八十九條第
二項規定，稽徵單位有義務先行向扣繳義務人進行賠繳義務之請求，而非逕踐行此向
納稅義務人之徵收乙節。按依「凡有中華民國來源所得之個人，應就其中華民國來源
之所得，依本法規定，課徵綜合所得稅。」、「納稅義務人應於每年二月二十日起至
三月底止，填具結算申報書，向該管稽徵機關，申報其上一年度內構成綜合所得總額
．．．，以及有關減免、扣除之事實，並應依其全年應納稅額減除暫繳稅額及尚未抵
繳之扣繳稅額，計算其應納之結算稅額，於申報前自行繳納。．．．。」分別為所得
稅法第二條及第七十一條第一項所明定。是本件原告既有前揭規定之應稅所得，即應
依法合併申報綜合所得稅，原告未依規定合併申報，本局據以併課補徵，要無不合，
原告主張，委無足採。六、綜上所述，原核定及復查、訴願、再訴願決定並無違誤，
請判決駁回原告之訴等語。
　　理  由
按稅捐稽徵法第三十五條規定復查決定之二個月期限，及訴願法第二十條規定訴願決
定之三個月（得再延長二個月）期限，係屬訓示規定，並非法定不變期間。是本案被
告及訴願機關已逾上開期限始就本案作成復查決定或訴願決定，仍具有法律上之效力
，特先明。次按「左列各種所得，免納所得稅：一、．．．八、中華民國政府或外
國政府，國際機構，教育、文化、科學研究機關、團體、或其他公私組織，為獎勵進
修、研究或參加科學或職業訓練而給與之獎學金及研究、考察補助費等。但受領之獎
學金或補助費，如係為授與人提供勞務所取得之報酬，不適用之。」「個人之綜合所
得總額，以其全年左列各類所得合併計算之．．．第三類：薪資所得：凡公、教、軍
、警、公私事業職工薪資及提供勞務者之所得，一、薪資所得之計算，以在職務上或
工作上取得之各種薪資收入為所得額。二、前項薪資包括：薪金、俸給、工資、津貼
、歲費、金、紅利、各種補助費及按月或按年分期給付之退休金或養老金。．．．
」分別為所得稅法第四條第八款及第十四條第一項第三類所明定。又按「一、凡依職
級按月定額發給者，應屬各該研究人員之薪資所得，應於給付時應依法辦理扣繳，所
得人並應於年度結算申報時合併申報課稅。二、如係按研究計劃個案給付、並非通案
按職級按月給付者，則為研究補助費，依法可免納所得稅。三、如屬第一種情形，中
科院以往未依法扣繳，所得人以往年度亦未申報納稅者，應即請中科院轉知各所得人
自行向稽徵機關補報並補繳應納稅款，可免予處罰，自六十九年一月起，中科院應於
給付時依法扣繳，所得人應於每年終後合併申報綜合所得稅。四、本案經報奉行政院
六十八年十一月八日台六十八財第一一二○四號函准予備查在案。」亦為財政部六十
八年十一月三十日台財稅第三八五○一號函釋在案。又「中科院給付非軍職人員之科
技品位加給暨技術津貼，免扣繳所得稅一案，與現行法令規定不合，奉示：本案應依
法課徵所得稅；至追課以往年度所得部分，請洽商財政部妥為處理．．．」復為行政
院秘書長八十四年十月十七日台八十四財三七○○七號函釋在案。本件原告七十九年
度綜合所得稅結算申報，被告初查，以其漏報取自中科院薪資所得計四七三九、九四
六元，乃核定補徵稅額六四、八五八元。原告不服，就取得中科院薪資所得部分，申
經復查結果，未准變更，乃循序提起行政訴訟，主張：(一)於申報所得稅時，即依當年
度扣繳憑單誠實申報，而今中科院復掣發扣繳憑單，被告怠於事實之認定，而以扣繳
憑單之掣發與否為課稅之認定標準，且在認定標準未明確前，追溯補徵系爭所得之綜
合所得稅，實有悖依法課稅原則。(二)、系爭所得係研究補助費，依行為時所得稅法第
四條第八款規定，應屬免稅所得，稽徵機關人員逐年審核中科院相關之會計資料，對
系爭金額未予扣繳，均未予置喙，顯證同意中科院對該所得性質認定為研究補助費範
圍，稽徵機關於經過數年後始為應稅主張，有違信賴保護原則。(三)、財政部既係於八
十二年七月間重行解釋原告受領之科技品位加給及技術津貼，非所得稅法第四條第八
款所列之免稅所得，其徵稅行為亦應自八十三年度起開徵，要無任意追溯適用之理由
云云。查系爭薪資所得四七三、九四六元，係中科院給付之品位加給，而中科院之預
算雖分別依計畫編列人事費支應員工之各項給與，然實際上領受科技品位加給或技術
津貼之非軍職人員，無論配屬之單位或參與不同計畫，悉依該院所訂「科技人員品位
加給支給標準表」、「技術員薪給標準表」之等級，每月按級定額領取科技品位加給
或技術津貼。中科院聘僱人員之約定事項亦載明薪給除實物代金及眷補費外，包括全
部給與，且財政部臺灣省北區國稅局曾於八十二年間派員前往中科院查閱資料無誤，
該院支付非軍職人員之科技品位加給及技術津貼係採月給付方式，並非按研究計畫個
案給付，中科院本年度開具之扣繳憑單亦全數列為薪資所得。又依行為時所得稅法第
七條第四項「本法稱納稅義務人，係指依本法規定，應申報或報繳稅捐之人。」及第
二條第一項「凡有中華民國來源所得之個人，應就其中華民國來源之所得，依本法規
定，課徵綜合所得稅。」之規定，原告既有非屬該法第四條規定之免稅所得，自應依
法報繳綜合所得稅。又中科院八十一年十一月三日訓誠字第一六八七三號函致財政
部臺灣省北區國稅局，說明該院各類薪資扣繳所得稅狀況，略以該院於年度開始即訂
有各項研究計畫，並按照研究計畫逐月實施。各項研究計畫除一般經費外，為獎勵科
技人員竭盡心智參與研發工作，另編列研發人員研究補助費及技術津貼。為便利作業
，研發人員研究補助費係採按月發放方式，再經由成本歸戶手續，回歸計畫預算內（
如研究補助費採個案給付，必將增加人力及作業之負擔，不符經濟效益）等語，足見
中科院給付非軍職員工之品位加給及技術津貼，屬經常性給與，且依職級按月定額支
給，為提供勞務所取得之報酬，依首揭行為時所得稅法第四條第八款但書及第十四條
第一項第三類之規定，核非免稅之薪資所得，應無所稱「信賴保護」原則或誠信原則
之適用，亦無被告默示同意免稅可言，原告自應按其取得之薪資所得申報納稅，其未
依規定申報，被告予以併課，與依法行政或不溯及既往原則無違（參照本院八十六年
度判字第七五號、第四四八號及第六一九號判決）。且按現行所得稅法對此相關之規
定條文，係於民國五十二年制訂迄今，對系爭「品位加給」及「技術津貼」應依法課
徵所得稅之規定並未修正，被告依所得稅法規定補徵七十九年度綜合所得稅，並未逾
稅捐稽徵法第二十一條所定核課期間，依法並無不合。原告所訴，核不足採。從而被
告所為原處分（復查決定）於法尚無違誤，一再訴願決定遞予維持，亦無不合。原告
起訴意旨，難謂有理由，應予駁回。又本件事證已臻明確，原告請求行言詞辯論，核
無必要，併予明。
據上論結，本件原告之訴為無理由，爰依行政訴訟法第二十六條後段，判決如主文。
中    華    民    國     八十七      年     十二     月       三        日
                    行 政 法 院 第 二 庭
                                審 判 長 評  事      陳  石  獅
                                         評  事      徐  樹  海
                                         評  事      彭  鳳  至
                                         評  事      黃  合  文
                                         評  事      林  茂  權
右  正  本  證  明  與  原  本  無  異
                                         法院書記官  王  福  瀛
中    華    民    國     八十七      年     十二     月       四        日
